【裁判字號】    97,易,3794
【裁判日期】    971126
【裁判案由】    業務過失傷害
【裁判全文】
臺灣臺中地方法院刑事判決              97年度易字第3794號
公  訴  人  臺灣臺中地方法院檢察署檢察官
被      告  甲○○
選任辯護人  吳梓生律師
            鄭志誠律師
上列被告因業務過失傷害案件，經檢察官提起公訴（97年度調偵
字第290號），本院判決如下：
    主  文
甲○○無罪。
    理  由
一、公訴意旨略以：被告甲○○係址設臺中市○區○○路499 號
    大潤發流通事業股份有限公司忠明店（下稱大潤發忠明店）
    之日配課課長，負責日配區賣場及人員管理，於民國96年9
    月14日，因該賣場家用課課長丙○○休假，甲○○恰為值班
    課長，故於當日甲○○亦負責地下1 樓家用商品區之賣場維
    護及巡視，為從事業務之人。緣於96年9 月14日21時12分許
    ，在該賣場地下1 樓家用商品區之清潔用品區附近，因有不
    明之透明清潔劑外溢，導致地板濕滑，而甲○○身為家用商
    品區之場所管理人，本應注意對於購買商品之空間與附屬設
    施，需確保其安全性，亦即對消費者購買商品之購物空間，
    應確保無安全上之危險，以便消費者得於舒適安全之購物環
    境中安心選購商品，然甲○○竟未注意及此，對於該濕滑地
    板處未能及時指示人員擦拭處理或設置警示標誌，適同一時
    間，消費者丁○○徒步行經該處，因地板濕滑而不慎跌倒，
    告訴人丁○○因而受有下背及左臀挫傷、左手挫傷、胝骨骨
    折等傷害，因認被告甲○○涉犯刑法第284 條第2 項前段之
    業務過失傷害罪嫌等語。
二、按犯罪事實應依證據認定之，無證據不得認定犯罪事實；又
    不能證明被告犯罪，應諭知無罪之判決，刑事訴訟法第154
    條第2 項、第301 條第1 項分別定有明文。又按刑法上之過
    失犯，以行為人對於結果之發生應注意並能注意而不注意為
    成立要件，亦即行為人須有防止結果發生之注意義務，且客
    觀上無不能注意之情事，竟疏未注意，違反其注意義務，造
    成危害之發生，而該危害之發生，與行為人之違反注意義務
    間，具有相當因果關係；而所謂相當因果關係，乃指行為與
    結果間所存在之客觀相當因果關係而言，即依經驗法則，綜
    合行為時所存在之一切事實，為客觀之事後審查，認為在一
    般情形下，有此環境，有此行為之同一條件，均可發生同一
    之結果者，則該條件即為發生結果之條件，而依客觀之觀察
    ，認為不必皆發生此結果者，則該條件與結果並不相當，不
    過為偶然之事實而已，其行為與結果間自無因果關係可言（
    最高法院26年上字第1754號、76年台上字第192 號判例意旨
    參照）。再按刑事訴訟法上所謂認定犯罪事實之證據，係指
    足以認定被告確有犯罪行為之積極證據而言，如未能發現相
    當證據或證據不足以證明，自不能以推測或擬制之方法，以
    為裁判基礎（最高法院29年上字第3105號及40年台上字第86
    號判例參照）；而認定不利於被告之事實，須依積極證據，
    苟積極證據不足為不利被告之認定時，即應為有利於被告之
    認定，更不必有何有利之證據（最高法院30年上字第816 號
    判例參照）；若證據資料在經驗科學上或論理法則上尚有對
    被告較為有利之存疑，而無從依其他客觀方法排除此項合理
    之可疑，即不得以此資料作為斷罪之基礎，且刑事訴訟制度
    受「倘有懷疑，則從被告之利益為解釋」、「被告應被推定
    為無罪」之原則所支配，故得為訴訟上之證明者，無論為直
    接或間接證據，須客觀上於一般人均不致有所懷疑而達於確
    信之程度者，始可據為有罪之認定，倘其證明尚未達於「確
    信」之程度，而有合理可疑存在時，即難據以為被告不利認
    定，換言之，在法律判斷上，即不能為被告有罪之認定。
三、證據能力部分：
    按被告以外之人於審判外之言詞或書面陳述，除法律有規定
    者外，不得作為證據，刑事訴訟法第159 條固定有明文，惟
    被告以外之人於審判外之陳述，雖不符同法第159 條之1 至
    之4 規定，而經當事人於審判程序同意作為證據，法院審酌
    該言詞陳述或書面陳述作成時之情況，認為適當者，亦得為
    證據；又當事人、代理人或辯護人於法院調查證據時，知有
    第159 條第1 項不得為證據之情形，而未於言詞辯論終結前
    聲明異議者，視為有前項之同意，同法第159 條之5 亦定有
    明文。查本判決所引用之下列各項證據方法之證據能力，被
    告、辯護人及檢察官於本院審理時均同意作為證據，且於本
    院審理中調查證據時，知有刑事訴訟法第159 條第1 項不得
    為證據之情形，亦未於言詞辯論終結前聲明異議，且本院審
    酌該等證據作成之客觀情況均無不當，並無不宜作為證據之
    情事，則依刑事訴訟法第159 條之5 之規定，認均具有證據
    能力。
四、本件公訴人認被告甲○○涉有上開業務過失傷害之犯行，無
    非係以告訴人於偵查中之指訴、國軍臺中總醫院附設民眾診
    療服務處中清分院診斷證明書1 份可稽。且本件被告雖非消
    費者保護法所指之企業經營者，惟其既為賣場地下1 樓家用
    商品區之場所管理及監督人，負責該區之管理與維護，理應
    課與上開相同之注意義務，再參以被告自承賣場人員若看到
    地板有濕滑或不乾淨，會留在現場並通知清潔人員到場等情
    ，則被告對於該濕滑地板處未能及時指示人員擦拭處理或設
    置警示標誌，且當時又無不能注意之情形，竟疏未注意及此
    ，導致告訴人跌倒受傷，被告顯有過失甚明等情為其論罪之
    依據。然訊據被告甲○○堅決否認有何業務過失傷害之犯行
    ，辯稱：賣場不可能無時無刻都可以掌握任何狀況，伊那天
    確實有做巡場的工作，是聽到對講機才知道有客人在賣場滑
    倒，伊不認為伊有過失等語
五、經查：
  (一)被告甲○○係大潤發忠明店之日配課課長，負責日配區賣場
    及人員管理，於96年9 月14日因該賣場家用課課長丙○○休
    假，甲○○恰為值班課長，故於當日甲○○亦負責地下1 樓
    家用商品區之賣場維護及巡視，且告訴人丁○○確於同日晚
    間9 時12分許，徒步行經家用商品區之清潔用品區附近，因
    有不明之透明清潔劑外溢造成地板濕滑，告訴人因此不慎跌
    倒，並受有下背及左臀挫傷、左手挫傷、胝骨骨折等傷害之
    事實，為被告所不否認，並據證人即告訴人丁○○於偵查中
    陳述明確，復有國軍台中總醫院附設民眾診療服務處中清分
    院診斷證明書1 紙在卷可稽，足認被告就其所負責之賣場區
    域負有維護及巡視之責，且告訴人確係在被告所負責維護之
    區域摔倒受傷無訛。惟告訴人所受傷害，是否因被告之管理
    、維護行為有所過失而肇致，二者間有無相當因果關係，則
    仍應依積極證據認定之。
  (二)證人即大潤發忠明店之家用課課長丙○○於本院審理時到庭
    證稱：忠明店分食品、百貨、客服3 個區域，早晚都有一個
    值班人員，巡場目的是要清點商品是否有不足之情形，基本
    上如果看見區域內有東西掉落或是破掉，巡場人員會待在現
    場，然後把區域圍起來，再通知清潔人員來處理，處理完後
    才會走，但場地清潔部分只包含發現部分，處理則是由清潔
    人員負責，大潤發並無明文規定要巡場幾次，大致上值班會
    去巡視4 次以上，如果沒有其他情形發生的話，巡一次大約
    30 至40 分鐘，除了巡場外是做互相支援的工作及值班經理
    交代的任務，賣場實際的清潔工作由專人負責，是由客服部
    門在督導，伊並不了解清潔人員是否會定時去清掃賣場，如
    果發現賣場有東西掉落，任何員工都可以通知清潔人員到場
    處理等語（見本院卷第50頁至第54頁），而證人即大潤發忠
    明店之客服經理乙○○於本院審理時亦到庭證稱：賣場是委
    任外面清潔公司來做清潔工作，每個區域會指定清潔人員負
    責區域環境之清潔，且會做走動式的清潔等語（見本院卷第
    54 頁 背面、第55頁），且被告於本院審理時亦供稱：當天
    值班大約巡過2 到3 次，大約1 小時巡場1 次，伊到告訴人
    滑倒之現場時，清潔人員已經將地板清潔過了，所以沒有看
    到液體溢出之範圍有多大等語（見本院卷第57頁），顯見被
    告身為值班課長就其所負責之賣場區域負有維護及巡視之責
    ，然對於清潔工作並無督導之責，且被告既已盡其巡場之注
    意義務，對於清潔劑外溢此一突發之狀況，實難期被告能盡
    其客觀上之義務。又被告係事後始知悉告訴人因地板濕滑而
    不慎滑倒在地，且檢察官復未舉證證明被告確有於告訴人滑
    倒之前即已知地板濕滑之情形，則被告於本件案發當時，亦
    難及時通知清潔人員處理或設置警告標示，檢察官認被告對
    於濕滑地板有未能及時指示人員擦拭處理或設置警示標誌之
    疏失，尚乏證據足資證明。
  (三)綜上所述，被告於本件案發時就其所負責之賣場區域之維護
    及巡視，並無證據證明有何違反其注意義務之情事，且實難
    期被告能盡其客觀上之義務，亦無證據證明與告訴人摔倒受
    傷結果間，有何相當因果關係，而認被告確有業務過失傷害
    犯行，應負刑法第284 條第2 項過失傷害罪責。本件公訴人
    認被告所涉業務過失傷害犯行所憑之證據，尚未達使本院得
    被告有罪之確信，不能證明被告犯罪，依法自應為被告無罪
    之諭知。
據上論斷，應依刑事訴訟法第284 條之1 、第301 條第1 項，判
決如主文。
本案經檢察官戊○○到庭執行職務。
中    華    民    國    97    年    11    月    26    日
                  刑事第十庭    法  官  陳玉聰
以上正本證明與原本無異。
如不服本判決，應於收受送達後10日內向本院提出上訴書狀（應
敘述具體理由並附繕本）。
上訴書狀如未敘述理由，應於上訴期間屆滿後20日內補提理由書
於本院。
                                書記官  吳彩華
中    華    民    國    97    年    11    月    26    日


司法院資訊處製作；財團法人民間司法改革基金會備份。
